【裁判字號】    88,訴,749
【裁判日期】    890911
【裁判案由】    所有權移轉登記
【裁判全文】
臺灣桃園地方法院民事判決                          八十八年度訴字第七四九號
    原      告  己○○
                丙○○
                乙○○
                甲○○
                戊○○
                丁○○
    右六人共同
    訴訟代理人  盧慶南
    被      告  庚○○
    訴訟代理人  鍾淼雄
右當事人間請求所有權移轉登記事件，本院判決如左：
    主      文
被告應將其所有坐落於如附表所示之不動產（土地及建物）應有部分三分之二移轉登
記予原告己○○、丙○○、乙○○、甲○○、戊○○及丁○○公同共有。
訴訟費用由被告負擔。
    事      實
甲、原告方面：
  一、聲明：
  （一）、先位聲明：被告應將所有如附表所示不動產應有部分三分之二移轉登記予
          原告己○○、丙○○、乙○○、甲○○、戊○○及丁○○公同共有。
  （二）、備位聲明：確認原告己○○、丙○○、乙○○、甲○○、戊○○及丁○○
          等六人就被告所有如附表所示不動產有三分之二權利存在。
  二、陳述：
  （一）、先位聲明部分：緣原告己○○為訴外人林樹欉之配偶，其餘原告丙○○等
          五人為二人之子女，茲因被告與訴外人林樹欉曾於民國（下同）七十九年
          八月二十四日簽立乙紙協議書，依該協議書第二項所載，訴外人林樹欉對
          於系爭不動產有三分之二所有權，雖有約定該建物暫不辦理產權移轉登記
          ，惟因訴外人林樹欉業已死亡，且立約迄今已有九年，依民法第二百十九
          條誠信原則，自得請求移轉登記，況被告於七十九年八月二十四日與訴外
          人林樹欉簽立系爭協議書時即依協議書第四項交付土地及建物等所有權狀
          正本共三張予訴外人林樹欉收執，查原告等均為訴外人之法定繼承人，依
          法自得承受被繼承人一切權利義務，是原告等六人自得依約請求被告應將
          系爭不動產三分之二權利移轉登記予原告等公同共有。
  （二）、備位聲明部分：如認先位聲明無理由，不予准許，惟原告等六人既為被繼
          承人林樹欉之繼承人，承受其一切權利義務，訴外人林樹欉與被告既有上
          開協議，並約定訴外人林樹欉有三分之二權利，且系爭不動產如出售或典
          押他人需經訴外人林樹欉同意始得處理，如出售時，價款除應繳之稅款以
          外剩餘價款由被告取得三分之一，其餘三分之二全部歸訴外人林樹欉所有
          （見協議書第三項），是為免權利不定，原告等六人自有受確認判決之法
          律上利益之必要，亦請就備位聲明准予判決。
  （三）、對被告抗辯之陳述：被告就與原告之被繼承人林樹欉於七十九年八月二十
          四日所簽立之協議書真正，並不爭執，惟被告以：業已清償林樹欉三百餘
          萬元，該協議書業已作廢解除，原告自不得依作廢之協議書主張權利云云
          置辯，惟查：被告所稱清償方法，均係開立訴外人林樹欉之銀行及農會帳
          戶並舉其子趙國富及女婿黃俊雄為證，然被告不以其名義之帳戶或電匯款
          項至訴外人林樹欉帳戶，已有違常情，況於訴外人林樹欉帳戶內之存款僅
          能證明林樹欉自身擁有該等存款，核與被告所稱之清償還債，究屬不同，
          另被告所言：伊自七十八年間起至八十二年止，已清償完畢，清償後向訴
          外人林樹欉索討索議書及其保管之系爭不動產所有權狀三張，惟訴外人林
          樹欉以時間隔太久了，無法尋覓，錢還清協議書作廢解除云云，並不實在
          ，觀之協議書及被告所交付土地及建物等所有權狀，時間為七十九年八月
          二十四日，距離被告所稱於八十二年間止還清債務，僅短短三年期間，協
          議書及權狀當無尋覓無著之情形，況被告自認於八十六年申請補發所有權
          狀，果真被告有還清債務，為何在八十二年間不與訴外人林樹欉再簽立協
          議書載明業已還清債務清楚該協議書作廢解除，以杜爭議，足證被告所辯
          並非實情。事實上，被告為訴外人林樹欉生前女友，系爭不動產實為訴外
          人林樹欉出資購買，被告始願簽立協議書，此觀之協議書第三項約定：不
          動產出售或典押他人需經林樹欉同意始得處理，如出售時，價款除應繳之
          稅款以外剩餘價款由甲方指被告取得三分之一，其餘三分之二全部歸乙方
          指林樹欉所有甚明，綜上所述，系爭不動產雖登記為被告名義，然雙方約
          定訴外人林樹欉有三分之二權利而被告有三分之一權利，至為明確。末查
          被告亦承認訴外人林樹欉已依約於七十九年底以前清償前開貸款，從而，
          原告等人爰依約提起本訴，請求被告就不動產應有部分三分之二移轉登記
          予原告等人公同共有。
  三、證據：提出戶籍謄本二紙、協議書影本乙紙、土地及建物所有權狀影本三紙及
            土地及建物登記謄本七紙。
乙、被告方面：
  一、聲明：原告之訴駁回。
  二、陳述：
  （一）、被告與訴外人林樹欉雖於七十九年八月二十四日簽立乙紙協議書，該協議
          書第二條雖協議：林樹欉將銀行貸款債權額利息等於本年底七十九年底前
          負責清償，被告則願將系爭土地及建物持分三分之二產權讓與林樹欉所有
          ，惟被告與林樹欉於訂約之前另有口頭約定，即被告如有錢償還時得儘力
          還款，於將所欠林樹欉之款項清償完畢則協議書自行作廢，因而協議書上
          載有系爭建物暫不辦理產權移轉登記等字眼，以使被告得儘力還款。
  （二）、實則訴外人林樹欉自七十七年十一月間起，即已陸續代被告繳納新竹區中
          小企業銀行之貸款，迄七十九年八月二十四日雙方始補簽立系爭協議書，
          而被告並自七十八年或七十九年間起即陸續分期還款予訴外人林樹欉，還
          款方式係依林樹欉指示，由被告代林樹欉在新竹區中小企業銀行桃園分行
          （現改制為新竹國際商業銀行桃園分行，下簡稱新竹企銀）開立林樹欉之
          活期存款帳戶及定期存款帳戶，及由被告女婿黃俊雄代林樹欉在桃園縣桃
          園市農會大林分部開立林樹欉之定期存款單作為還款方式，嗣於新竹企銀
          ：１. 七十八年十一月十六日被告本人以定存單存入三十五萬元，２. 七
          十八年十一月十六日被告本人以定存單存入三十五萬元，３. 七十八年十
          一月二十二日被告本人以定存單存入三十萬元，４. 八十年四月二十九日
          被告本人以活期存款存入十萬元，５. 八十年十二月四日被告之子趙國富
          以活期存款存入十萬元，６. 八十一年九月二十九日被告本人以活期存款
          存入一百萬元，７. 八十一年十一月三十日被告本人以活期存款存入一百
          萬元（本件亦為被告本人存入，前聲請狀誤為趙國富存入，因時隔長久，
          經調閱存款憑條勾起記憶，想起是因存款時未載老花眼鏡而請銀行人員代
          寫，因而日期由銀行人員以日期戳代蓋，而非以筆書寫可以證明）；另於
          桃園市農會大林分部八十二年二月間由黃俊雄書寫代替被告存入一百萬元
          之存款。而被告為返還林樹欉系爭欠款，親自或指示被告之子趙國富書寫
          前述銀行之存款憑條，又前述４、６、７所示之存款，因時隔太久，被告
          誤以為指示趙國富存入，經核對存款憑條上筆跡勾起記憶後確認為被告本
          人存入，併此陳明。綜上被告所存入林樹欉戶頭共達四百二十萬元，並經
          證人趙國富、黃俊雄證明確為清償欠款而存款，足以證明系爭欠款及利息
          已還清，協議書作廢，原告不應據以請求。
  （三）、查被告於清償後曾向訴外人林樹欉索討協議書及其保管之系爭不動產所有
          權狀三張，惟林樹欉稱時間隔太久了，協議書及所有權狀均無法尋覓，還
          錢的事實銀行及農會都有證據，錢還清了協議書作廢解除就是了，協議書
          及權狀找到就返還，找不到不動產權狀則因遺失另行申請補發即可等語回
          應被告，其後被告多次請求林樹欉尋找協議書及不動產權狀，一直無法找
          到，迄八十六年間，不得已只得依林樹欉之意見辦理申請補發所有權狀，
          林樹欉還請求被告之女趙姿毓辦理申請補發；又訴外人林樹欉家住蘆竹鄉
          南崁地區，前述存款如果是林樹欉本人的錢，應會由林樹欉本人或其親人
          在其南崁住處附近之銀行存款，前述存款因為是被告還款，為方便被告還
          款，才在桃園市內被告住處附近之銀行或農會存款還錢，且被告若非委請
          被告之子及女婿以存款方式返還欠林樹欉之欠款及利息，被告又豈會知道
          林樹欉戶頭內確有如被告所指巨額款項；況本件被告所欠林樹欉之欠款若
          非早於八十二年二月間已還清，林樹欉於八十六年七月五日死亡前，其本
          人豈有不訴追之理，何待原告訴追，均足證被告業已清償該款項，該協議
          書已作廢失效。
  （四）、另系爭協議書第二條後段既有記載．．．並約定該建物暫不辦理產權移轉
          登記等詞，退萬步言，原告訴之聲明請求移轉系爭不動產三分之二應有部
          分予原告等及確認有三分之二權利存在亦無理由。
  三、證據：提出活期存款存摺乙份，聲請調取七十八年至八十二年間新竹區中小企
            業銀行桃園分行（現改制為新竹國際商業銀行桃園分行）林樹欉之活期
            存款、定期存款之帳戶資料暨存款憑條、八十二年二月間桃園市農會大
            林分部林樹欉存一百萬元之定期存款存單、存款憑條，並聲請訊問證
            人趙國富、黃俊雄及趙姿毓。
    理    由
一、按不變更訴訟標的，而補充或更正事實上或法律上之陳述者，非為訴之變更或追
    加，民事訴訟法第二百五十六條定有明文。本件原告起訴時其先位聲明原為：「
    被告應將所有如附表所示不動產應有部分三分之二移轉登記予原告己○○、丙○
    ○、乙○○、甲○○、戊○○及丁○○分別共有」，繼於本院審理中更正其先位
    聲明為：「被告應將所有如附表所示不動產應有部分三分之二移轉登記予原告己
    ○○、丙○○、乙○○、甲○○、戊○○及丁○○公同共有」，係不變更訴訟標
    的，而補充或更正事實上或法律上之陳述者，參諸首揭規定，即非為訴之變更或
    追加，自屬合法，先予敘明。
二、原告起訴主張：系爭不動產為被告所有，緣訴外人林樹欉與被告曾於七十九年八
    月二十四日簽立乙紙協議書，依該協議書第二項所載，訴外人林樹欉對於系爭不
    動產有三分之二所有權，被告並交付系爭土地及建物等所有權狀正本共三張予對
    方收執，雙方雖約定該建物暫不辦理產權移轉登記，惟因訴外人林樹欉業已死亡
    ，且立約迄今已有九年，自非不得請求移轉登記，查原告等均為訴外人林樹欉之
    法定繼承人，依法自得承受被繼承人一切權利義務，爰依約請求被告應將系爭不
    動產三分之二權利移轉登記予原告等公同共有。系爭不動產雖登記為被告名義，
    然雙方約定訴外人林樹欉有三分之二權利而被告有三分之一權利，至為明確。倘
    認先位之訴無理由，則備位主張，原告等六人既為被繼承人林樹欉之法定繼承人
    ，承受其一切權利義務，訴外人林樹欉既與被告有上開協議，並約定有三分之二
    權利，且系爭不動產如出售或典押他人需經伊同意始得處理，如出售時，價款除
    應繳之稅款以外剩餘價款由被告取得三分之一，其餘三分之二全部歸伊所有，是
    為免權利不定，原告等六人自有受確認判決之法律上利益之必要，爰訴請確認原
    告己○○、丙○○、乙○○、甲○○、戊○○及丁○○等六人就被告所有系爭不
    動產有三分之二權利存在等語。
三、被告則以雖有前揭協議書之約定，惟被告與林樹欉於訂約前另有口頭約定，即被
    告於將所欠訴外人林樹欉之款項清償完畢時，則協議書自行作廢失效，是以該協
    議書上載有系爭建物暫不辦理產權移轉登記等字眼，以使被告得儘力還款，且被
    告自七十八年或七十九年間起即陸續還款予訴外人林樹欉，並分別由被告本人或
    委由證人趙國富，於訴外人林樹欉之新竹企銀帳戶存入多筆款項，計有三百二十
    萬元，另由證人黃俊雄於八十二年二月間存入一百萬元於林樹欉之桃園市農會帳
    戶中，是被告所存入林樹欉帳戶共達四百二十萬元，並經證人趙國富、黃俊雄證
    明確為清償欠款而存入，足徵系爭欠款及利息已還清，協議書業經作廢，原告不
    應據以請求，且被告於清償後曾向訴外人林樹欉索討協議書及系爭不動產所有權
    狀三張，惟林樹欉以事隔多時，協議書及所有權狀均無法尋覓，還錢事實銀行及
    農會均有證據，錢既還清則協議書作廢解除，如無法尋得系爭不動產權狀另申請
    補發即可等語未為返還，嗣八十六年間，林樹欉則請求證人趙姿毓辦理申請補發
    ，又訴外人林樹欉家住蘆竹鄉南崁地區，前述存款如伊本人金錢，應會存入其本
    人或其親人在南崁住處附近之銀行存款，足見前述存款係因方便被告還款，才在
    桃園市內被告住處附近之銀行或農會存款還錢，且被告若非委請他人以存款方式
    返還所欠款項及利息，被告豈得知悉林樹欉帳戶中確有如被告所指巨額款項，參
    以若欠款業已清償則林樹欉於八十六年七月五日死亡前，伊本人豈有不訴追之理
    ，何待原告訴追，綜上足證被告業已清償該款項，該協議書已作廢失效，且依系
    爭協議書第二條後段既有記載... 並約定該建物暫不辦理產權移轉登記等詞，原
    告訴之聲明請求移轉系爭不動產三分之二應有部分予原告等及確認有三分之二權
    利存在亦無理由等語，資為抗辯。
四、本件原告主張系爭不動產係被告所有，緣被告於七十九年八月二十四日與訴外人
    林樹欉簽立乙紙協議書，約定訴外人林樹欉將銀行貸款債權額含利息等於本年（
    指七十九年）底以前清償，則被告願將系爭土地及建物持分三分之二所有權讓與
    訴外人林樹欉所有，並以交付系爭土地及建物等所有權狀正本三紙予對方收執為
    據，嗣訴外人林樹欉於七十九年底業已將前開銀行貸款繳清，惟於八十六年七月
    五日死亡，原告己○○係伊之配偶，其餘原告等人為其子女，均係法定繼承人，
    依法承受被繼承人一切權利義務等事實，為兩造所不爭，復據原告提出戶籍謄本
    二紙、協議書影本乙紙、土地及建物所有權狀影本三紙及土地及建物登記謄本三
    紙為證，堪信其主張為真實。被告雖以右揭情詞資為抗辯，並舉證人趙國富即被
    告之子、證人趙姿毓即被告之女及證人黃俊雄即被告之女婿為證，惟為原告所否
    認。經查：本件被告所辯業已陸續還款予訴外人林樹欉，且分由被告本人或委託
    證人趙國富即被告之子匯款至訴外人林樹欉新竹企銀之帳戶，然被告就此存款事
    宜前後陳述不一，就多筆款項前稱係由證人趙國富所存入，忽而改稱實由被告本
    人所存入，足見被告對多筆存款事宜既因事隔多時業已淡忘，則究有無存入該等
    款項，已非無疑，且被告所稱匯入新竹企銀之款項，計有：七十八年十一月十六
    日被告本人以定存單存入三十五萬元，七十八年十一月十六日被告本人以定存單
    存入三十五萬元，七十八年十一月二十二日被告本人以定存單存入三十萬元，八
    十年四月二十九日被告本人以活期存款存入十萬元，八十年十二月四日被告之子
    趙國富以活期存款存入十萬元，八十一年九月二十九日被告本人以活期存款存入
    一百萬元，八十一年十一月三十日被告本人以活期存款存入一百萬元等筆，諸徵
    上述多筆匯款均係由被告本人所存入，則證人趙國富對於被告本人所經手存入之
    款項何能均知之甚詳，參以被告所稱其曾因未配戴老花眼鏡而委由行員代為填載
    存款單據，若證人趙國富均曾陪同見聞被告存入系爭款項，何須假手他人代為填
    載，是證人趙國富於本院審理時所證述：被告業已存入兩百多萬元至林樹欉新竹
    企銀之帳戶等詞，非證人親見親聞，尚難採信，且被告自承於存款時曾委由行員
    代為填載存款單據，則如何證明系爭存款均係被告或被告委託之人所存入，被告
    未為舉證說明，尚難逕認被告有清償前開款項之情事，又雖證人黃俊雄曾證述：
    伊代被告存入一百萬元至林樹欉之桃園市農會帳戶中，惟縱認此筆存款為真正，
    然被告所應清償訴外人者非僅此一百萬元，就其餘積欠款項之清償，被告並未舉
    證以實其說，已如前述，是被告所辯有清償系爭款項之事實，顯非可採。況即認
    被告已存入多筆款項至訴外人林樹欉之帳戶中，然被告就伊與訴外人林樹欉間是
    否已無其他債權債務關係，亦未舉證證明，是以前開匯款亦難逕認係被告清償對
    訴外人林樹欉之右揭貸款金額，參以系爭協議書及所有權狀等均仍為訴外人林樹
    欉生前所持有中，果如被告確有清償情事且雙方曾有協議書作廢失效之合意，被
    告何以未將該協議書及所有權狀等索回，即令訴外人林樹欉以已遺失該等書狀為
    由拒還，雙方亦應另立書面或以他法陳明該等事由以杜爭議，何能徒令訴外人林
    樹欉持有該等攸關被告權利之書狀而未採任何防範措施，此顯有違常情。又證人
    趙姿毓於本院審理時證述：「我媽媽（被告）告訴我，他向林樹欉借錢時，將桃
    園市○○街四四號建物、土地權狀放存林樹欉，當債務清償完畢，向林樹欉要回
    權狀時，他說權狀遺失」等詞，核其所述係屬傳聞，仍不足以證明已有清償之事
    實；另系爭協議書第二條後段雖載有「．．．並約定該建物暫不辦理產權移轉登
    記」等語，惟此僅能表明被告與訴外人林樹欉有協議「暫時」不辦理系爭產權之
    移轉登記，然雙方既無其他履行期間之約定，則以一定期間過後，非仍不得據以
    請求，參酌本件系爭協議書書立至今已九年有餘，被告辯稱依此協議內容原告亦
    不得請求本件移轉登記之訴云云，洵無足採。綜上所述，被告就右揭貸款債務之
    免除係訴外人林樹欉支付款項代為清償而取得，訴外人林樹欉既已依協議內容履
    行，則被告就雙方已合意解除系爭協議書約定，並未舉證以實其說，已如前述，
    是以依該協議內容被告自負有移轉系爭不動產三分之二所有權與訴外人林樹欉之
    義務。
五、按繼承人自繼承開始時，除本法另有規定外，承受被繼承人財產上之一切權利、
    義務，又繼承人有數人時，在分割遺產前，各繼承人對於遺產全部為公同共有，
    民法第一千一百四十八條前段、第一千一百五十一條分別定有明文。查本件原告
    等人均係訴外人林樹欉之法定繼承人，依前揭法條意旨，自得承受訴外人林樹欉
    財產上之一切權利、義務，並就被繼承人之遺產全部為公同共有，從而，原告依
    據前開協議書約定，請求被告將系爭不動產所有權之應有部分三分之二移轉登記
    予原告己○○、丙○○、乙○○、甲○○、戊○○及丁○○公同共有為有理由，
    應予准許。
六、按原告為預防其提起之一訴訟為無理由，而同時提起不能併存之他訴，以先位之
    訴為無理由時，可就備位之訴審理而獲得有理由之判決之訴之合併，實務上稱之
    為預備合併或假設之合併，又訴之預備合併，必先位之訴無理由，法院始應就備
    位之訴為裁判，如先位之訴有理由，法院即無庸就備位之訴為裁判（最高法院六
    十四年台上字第八二號判例、八十三年度台上字第一六二三號判決意旨可資參照
    ）。本件原告以預備之合併提起本訴，是本院審認結果認原告先位之訴為有理由
    ，則不能相容之備位之訴，自無庸再予審理，應併說明。
七、本件事證已臻明確，兩造其餘主張及舉證，與判決結果不生影響，不另論述，附
    此敘明。
八、據上論結，本件原告之訴為有理由，依民事訴訟法第七十八條，判決如主文。
中      華        民        國    八十九  年      九      月    十一    日
                                        臺灣桃園地方法院民事第一庭
~B法      官  汪智陽
右正本係照原本作成
如對本判決上訴須於判決送達後廿日內向本院提出上訴狀
中      華      民      國    八十九    年      九      月     十一     日
~B書  記  官  楊由漢
附表：
一、土地部分：坐落於桃園市○○○段一九五八地號（權利範圍：持分五萬分之三八
              七）之土地。
二、建物部分：坐落前開土地上建號：桃園市○○○段五六八一建號（門牌號碼：桃
              園市○○街四四號、四四之一號，權利範圍：全部）、桃園市○○○
              段五六八二建號（門牌號碼：桃園市○○街四四之一一、四四之三號
              、四四之四號，權利範圍：全部）五層樓建物各乙棟。


司法院資訊處製作；財團法人民間司法改革基金會備份。
